臺灣高等法院民事判決
111年度上字第538號
上  訴  人  郭紹源(KAW SHAO YUAN)


訴訟代理人  賴忠明律師
複 代理 人  陳心慧律師
被 上訴 人  袁曼軒  

訴訟代理人  蘇奕全律師
複 代理 人  陳孝賢律師
被 上訴 人  賴彥翔  

訴訟代理人  許諺賓律師
上列當事人間請求損害賠償事件，上訴人對於中華民國111年3月
10日臺灣臺北地方法院110年度訴字第6622號第一審判決提起上
訴，本院於111年9月28日言詞辯論終結，判決如下：
    主      文
上訴駁回。
第二審訴訟費用由上訴人負擔。　　　　
    事實及理由
壹、程序方面：
    按關於由侵權行為而生之債，依侵權行為地法。但另有關係
    最切之法律者，依該法律，涉外民事法律適用法第25條定有
    明文。查兩造均同認上訴人為澳大利亞籍，是本件訴訟具涉
    外因素。兩造係因侵權行為損害賠償事件涉訟，而上訴人所
    主張之侵權行為地在臺灣，兩造復未舉證證明另有與本件關
    係最切之法律，應以我國法為本件侵權行為所生之債之準據
    法，合先敘明。
貳、實體方面：　　
一、上訴人主張：伊與被上訴人（下分別稱各自姓名，合稱被上
    訴人）袁曼軒於民國106年間結婚，嗣於110年10月15日經澳
    大利亞法院簽發離婚令。惟被上訴人先後於110年2月16日凌
    晨、同年4月12日至新北市○○區○○○街000號4樓房屋（下稱系
    爭房屋）過夜、共宿，並同床共枕、相互親吻，已逾越一般
    男女社交友誼之分際，嚴重破壞伊婚姻生活之圓滿，係故意
    不法侵害伊基於配偶關係之身分法益，且情節重大，致伊受
    有精神上痛苦。爰依民法第184條第1項、第185條第1項前段
    、第195條第1、3項規定，請求被上訴人連帶賠償非財產上
    之損害新臺幣（下同）200萬元等語。並於本院上訴聲明：㈠
    原判決廢棄；㈡被上訴人應連帶給付伊200萬元，及自起訴狀
    繕本送達翌日起至清償日止，按年息5%計算之利息；㈢願供
    擔保請准宣告假執行。
二、被上訴人抗辯：上訴人提出之門口監視器及臥室針孔攝影機
    拍攝之畫面，過度侵害伊等之隱私權，係違法取證，且不符
    合比例原則，應不具證據能力。且伊等為朋友，縱有於系爭
    房屋過夜，並未發生超過友誼之行為，故未侵害上訴人基於
    配偶關係之身分法益等語。並於本院答辯聲明：㈠上訴駁回
    ；㈡如受不利判決，願供擔保請准宣告免為假執行。
三、兩造不爭執之事項：
　㈠上訴人與袁曼軒於106年4月21日在澳大利亞昆士蘭州布里斯
    本結婚（見原審店司調字卷第11頁）；同年5月11日在我國
    辦理結婚登記（見原審店司調字卷第13頁）。
　㈡上訴人與袁曼軒於107年8月27日以買賣為原因，登記為系爭
    房屋共有人，應有部分各1/2（見原審卷第85-88頁）。
　㈢上訴人與袁曼軒之未成年子女於000年00月00日出生（見原審
    店司調字卷第13頁）。
　㈣上訴人與袁曼軒自109年2月15日起未共同生活（見本院卷第1
    72、219頁）。　
　㈤上訴人於109年11月29日在澳大利亞法院提出聲請未成年子女
    扶養之臨時命令（相當於暫時處分）與最終命令（相當於親
    權酌定裁定），袁曼軒於110年2月15日做出回應，另提出針
    對雙方在澳大利亞財產處置之聲請（相當於剩餘財產分配請
    求）（見本院卷第171-172、175-203、218頁）。
　㈥袁曼軒於110年1月13日在臺灣臺北地方法院提出離婚訴訟（
    見本院卷第118頁），嗣因上訴人在澳大利亞法院提起離婚
    訴訟而撤回。
　㈦上訴人於110年6月18日在澳大利亞法院提出離婚訴訟（見本
    院卷第150、156頁）。
　㈧澳大利亞法院在110年9月2日下臨時命令，內容為於法院下最
    終命令前，由上訴人、袁曼軒、上訴人之母親享有共同親權
    ，且除特定時間未成年子女與袁曼軒同住外，原則上子女與
    上訴人及其母親同住（見本院卷第172-173、205-213頁）。
    　
　㈨澳大利亞法院於110年10月15日簽發上訴人與袁曼軒之離婚令
    （見本院卷第173、215-216頁）。　　　
四、按因故意或過失，不法侵害他人之權利者，負損害賠償責任
    。故意以背於善良風俗之方法，加損害於他人者亦同；數人
    共同不法侵害他人之權利者，連帶負損害賠償責任；當事人
    主張有利於己之事實者，就其事實有舉證之責任，民法第18
    4條第1項、第185條第1項前段、民事訴訟法第277條分別定
    有明文。是倘行為人否認有侵權行為，即應由請求人就此利
    己之事實舉證證明，若請求人先不能舉證證明自己主張之事
    實為真實，則行為人就其抗辯事實，即令不能舉證，或所舉
    證據尚有疵累，亦應駁回請求人之請求。經查：
　㈠上訴人主張被上訴人於其與袁曼軒之婚姻存續期間，曾於系
    爭房屋過夜且同床共枕，逾越一般男女社交分際，嚴重破壞
    其婚姻生活之圓滿，係故意不法侵害其基於配偶關係之身分
    法益，且情節重大，應連帶負損害賠償之責云云，既為被上
    訴人所否認，依上開說明，上訴人自應就被上訴人有共同侵
    權行為乙節，負舉證之責。
  ㈡上訴人主張被上訴人有前述共同侵權行為，雖提出自監視錄
    影設備所拍攝影片之截圖照片為證（下稱系爭照片，見原審
    調字卷第15-71頁），惟本院基於下列事證，認系爭照片不
    具證據能力，不應採用：
  ⒈按隱私權及人性尊嚴係憲法保障之核心價值及權利，而憲法
    第16條保障人民訴訟權，旨在確保人民有依法定程序提起訴
    訟及受公平審判之權利，是職司審判之法院，應在公平且合
    乎法治國之原則下進行訴訟程序。而訴訟程序之重心在於證
    據之調查，蓋法官須依證據認定事實，進而適用法律。倘當
    事人提出於法院之證據係違法取得，而法院調查並使用該違
    法取得證據之行為，足以導致人民受憲法保障之基本權之侵
    害，且不符憲法第23條比例原則之權衡要求，則本於上開公
    平審判之要求與憲法保障人民基本權之意旨，法院自應禁止
    使用該證據作為認定事實之依據。次按證據能力與證據力有
    別，前者係指於人或物中有為證據方法之資格，後者則係證
    據方法就應證事實所能證明之價值（最高法院95年度台上字
    第2830號判決參照）。我國民事訴訟法中對於何種證據不具
    證據能力，雖未如刑事訴訟法設有明文規範，然確保人民得
    受公平審判既為民、刑事訴訟之共同目的，尚不得因法無明
    文，即謂所有證據在民事審判中均具有證據能力，自不待言
    。
  ⒉再按婚姻關係主要目的之一，在於夫妻各自得藉由此關係之
    存在，尋求人性尊嚴、人格發展之更進一步圓滿狀態，換言
    之，人性尊嚴與人格發展之獨立存在，實係維繫婚姻關係之
    主要基石。而於婚姻關係成立後，雖由法律之規定或夫妻之
    約定，雙方均受到部分之拘束（諸如須負同居義務、互負扶
    養義務、夫妻財產制之特別規定、不得由單方無理由任意終
    止等），但憲法第22條所保障之隱私權（參見司法院釋字第
    293、509、535、585、603號解釋），在未受前述限制之範
    圍內，配偶之間亦不得以維持婚姻圓滿為由，相互侵害；且
    隱私之維持既屬維繫人性尊嚴、人格發展所不可或缺，故亦
    為維持婚姻關係之必要條件，從而應具有較維持婚姻關係圓
    滿，有更基本之重要性。是以企圖以侵害配偶隱私權之方式
    來維護婚姻關係圓滿之權利，不僅目的與手段相違，且已有
    違比例原則，而不能認為適當。
　⒊上訴人自認系爭照片來源之影片，係自其108年間在系爭房屋
    大門口、臥室電視機內設置之監視錄影設備所攝得（見原審
    卷第68、78頁）。上訴人雖稱裝設前開監視錄影設備之目的
    ，係基於住家安全、私人空間維護、防止持有系爭房屋鑰匙
    之友人擅自進出臥室云云。惟觀諸系爭照片，可知裝設於系
    爭房屋臥室電視機內之攝影鏡頭，係正對著床鋪，而非臥室
    門口，以該鏡頭裝設位置而論，顯非基於防盜或防止友人擅
    入臥室之考量，是上訴人前開說詞，要非可信。再者，系爭
    房屋為上訴人與袁曼軒在臺灣時之住處，為其等所是認（見
    原審卷第102-103、112頁），上訴人復自承其在108年4月24
    日離開臺灣前，已知短時間內不會返回臺灣（見原審卷第10
    3頁），核與上訴人之入出境紀錄顯示其自108年7月4日離開
    臺灣後，未曾再入境乙情相符（見原審卷第89頁），足證上
    訴人明知系爭房屋自108年7月後之主要居住使用人為袁曼軒
    。上訴人在短期內不會返回系爭房屋、且未告知系爭房屋主
    要居住使用人袁曼軒之情況下，逕自在系爭房屋大門口、臥
    室電視機內設置監視錄影設備，除發生長期監視袁曼軒出入
    系爭房屋之行止，及其在臥室內私密活動之效果外，難謂有
    其他合理之考量，堪認其裝設前開監視錄影設備之舉，目的
    係為監控袁曼軒之動向並窺探其非公開之活動，自屬侵害袁
    曼軒之隱私權甚明。
　⒋上訴人坦承其自109年2月起即未再與袁曼軒共同生活（參見
    兩造不爭執之事項㈣）。而袁曼軒陳稱上訴人因經商緣故，
    經常往返於臺灣、東南亞、澳大利亞等地，其在109年間即
    與姓名年籍不詳之泰籍女子外遇，甚至公開發表訂、結婚照
    片等情，業據提出與所述相符之照片為證（見本院卷第134-
    145頁），上訴人復自承該等照片係於109年間發布於社群媒
    體（見本院卷第236頁），益證上訴人於109年間即有與他人
    發生婚外情，而違反與袁曼軒之婚姻誓約，破壞其等婚姻圓
    滿之行為。復佐以上訴人與袁曼軒自109年11月起即因未成
    年子女監護權、在澳大利亞財產分配及離婚等事宜涉訟（參
    見兩造不爭執之事項㈤、㈥），堪認雙方業已感情破裂，且無
    維繫婚姻之意，顯見上訴人藉由其在系爭房屋裝設之監視錄
    影設備取得系爭照片，目的並非維護婚姻關係圓滿，而僅係
    為日後對袁曼軒提起訴訟，預為蒐證而已，其行為除侵害袁
    曼軒之隱私權外，難認有何正當性存在。
　⒌況最高法院102年度台上字第2300號刑事判決明揭：「夫妻雙
    方固互負忠貞以保障婚姻純潔之道德上或法律上之義務，以
    維持夫妻間幸福圓滿之生活，然非認配偶之一方因而須被迫
    接受他方全盤監控自己生活及社會人際關係互動之義務，自
    不待言。故不得藉口懷疑或有調查配偶外遇之必要，恣意窺
    視、竊聽他方，甚至周遭相關人士之非公開活動、言論、談
    話或身體隱私部位之舉措，率謂其具有法律上之正當理由」
    意旨，堪認上訴人在系爭房屋大門口、臥室電視機內裝設監
    視錄影設備，窺視袁曼軒非公開活動之行為，為我國法所不
    許（參見刑法第315條之1第1款規定），系爭照片實為上訴
    人違法行為之產物，應足認定。
　⒍綜上，上訴人取得系爭照片，目的係在蒐集袁曼軒與他人發
    生婚外情之證據，其手段違反我國法秩序之嚴重程度，尤較
    通姦或相姦行為為甚，此由110年6月16日刪除之刑法239條
    通姦、相姦罪之法定刑僅為一年以下有期徒刑，同法第315
    條之1妨害秘密罪之法定刑則為三年以下有期徒刑、拘役或
    三十萬元以下罰金，即可得證。揆諸前開說明，上訴人之採
    證手段有違比例原則，其因此取得之系爭照片自無證據能力
    ，非可作為本件認定事實之依據。從而，尚難認上訴人業已
    舉證證明被上訴人有其所指共同侵權行為，被上訴人自無庸
    連帶對上訴人負損害賠償責任。
  ⒎至上訴人主張系爭照片具有證據能力，乃以系爭房屋為其父
    母出資購買，借名登記於其與袁曼軒名下，袁曼軒未經同意
    居住於系爭房屋，其隱私權不值得保護；且基於夫妻間配偶
    權之保障，其享有一定程度之不貞蒐證權，其取得系爭照片
    未逾比例原則各云云，為其論據（見本院卷第61-63頁）。
    惟上訴人坦認其與袁曼軒結婚後，有時住在澳大利亞，有時
    住在臺灣，在臺灣時係住在系爭房屋，該屋為其父母所有，
    借給其與袁曼軒使用（見本院卷第108頁），足證縱使袁曼
    軒與上訴人之父母就系爭房屋締有借名登記契約，僅屬該屋
    出名人而非實質所有權人，亦因上訴人之父母提供該屋予上
    訴人、袁曼軒使用，而屬該屋之有權占有人。上訴人臨訟翻
    異前詞，稱袁曼軒無權使用系爭房屋，其在該屋內之隱私權
    不值得保護各云云，誠屬無稽。再者，司法功能發揮、真實
    發現及被害人證明權，在民事訴訟並不具絕對優勢，不足以
    正當化違法取證之可利用性。本院於衡量上訴人取得系爭照
    片之目的與手段、所欲保護之法益與所侵害法益之輕重等因
    素後，認定上訴人之採證手段不符比例原則，前已詳論。上
    訴人猶以前詞主張系爭照片具有證據能力，自非可採，併予
    指明。
　㈢上訴人又稱被上訴人並不否認渠等於110年2月16日、同年4月
    16日在系爭房屋過夜、同床共枕之事實，行為已屬可議云云
    （見原審卷第102頁）。按婚姻係以夫妻之共同生活為其目
    的，配偶應互相協力保持其共同生活之圓滿安全及幸福，而
    夫妻互守誠實，係為確保其共同生活之圓滿安全及幸福之必
    要條件，故應解為配偶因婚姻契約而互負誠實之義務，配偶
    之一方行為不誠實，破壞共同生活之圓滿安全及幸福者，即
    為違反因婚姻契約之義務而侵害他方之權利，最高法院雖著
    有55年台上字第2053號判例可資參照。惟「共同生活之圓滿
    安全與幸福」本身極為抽象且難以定義，每個人對於幸福婚
    姻之想像亦不盡相同。如所謂之幸福婚姻於配偶基於自由意
    志，自願與第三人為肉體或精神上出軌行為前，即已破毀而
    不復存在，配偶或第三人更無從破壞婚姻之圓滿與幸福。查
    上訴人已於109年間不再與袁曼軒共同生活，且與年籍姓名
    不詳之泰籍女子發生婚外情，違反婚姻誓約，業經本院認定
    如前，足證其與袁曼軒之婚姻生活圓滿，斯時已遭上訴人破
    壞而不復存在。依上開說明，縱認被上訴人確有於110年2月
    16日、同年4月16日在系爭房屋過夜、同床共枕之事實，亦
    難謂因此破壞上訴人婚姻之圓滿與幸福，而不法侵害上訴人
    基於配偶關係之身分法益且情節重大。是上訴人依前引規定
    ，請求被上訴人連帶負侵權行為損害賠償之責，仍非有理。
五、綜上所述，上訴人依民法第184條第1項、第185條第1項前段
    、第195條第1項、第3項規定，請求被上訴人連帶給付200萬
    元，及自起訴狀繕本送達翌日起至清償日止，按年息5%計算
    之利息，非屬正當，不應准許。從而原審所為上訴人敗訴之
    判決，並無不合。上訴論旨指摘原判決不當，求予廢棄改判
    ，為無理由，應駁回其上訴。
六、本件事證已臻明確，兩造其餘之攻擊或防禦方法及所用之證
    據，經本院斟酌後，認為均不足以影響本判決之結果，爰不
    逐一論列，附此敘明。
七、據上論結，本件上訴為無理由，爰判決如主文。
中　　華　　民　　國　　111 　年　　10　　月　　19　　日
                  民事第十二庭  
                        審判長法  官  陳婷玉
                              法  官  林晏如
                              法  官  毛彥程
正本係照原本作成。
如不服本判決，應於收受送達後20日內向本院提出上訴書狀，其
未表明上訴理由者，應於提出上訴後20日內向本院補提理由書狀
（均須按他造當事人之人數附繕本）上訴時應提出委任律師或具
有律師資格之人之委任狀；委任有律師資格者，另應附具律師資
格證書及釋明委任人與受任人有民事訴訟法第466條之1第1項但
書或第2項所定關係之釋明文書影本。如委任律師提起上訴者，
應一併繳納上訴審裁判費。
中　　華　　民　　國　　111 　年　　10　　月　　19　　日
　　　　　　　　　　　　　    書記官  賴以真